臺灣彰化地方法院民事判決
111年度訴字第98號
原      告  陳珊瑩  
訴訟代理人  林世祿律師
複代理人    張鈺奇律師
被      告  蕭河池  

            蕭樹松  
            蕭樹森  
            蕭樹榮  
            蕭榮賓  
            蕭金卿  
            蕭琮麒  

            蕭以青  
            蕭文傑  

            蕭正晟  
            蕭正宏  
            蕭耀圳  
            蕭耀秋  
            蕭絜勻  

兼訴訟代理人  
            李麗瓊  

被      告  陳宥瑋  
上列當事人間請求分割共有物事件，本院於民國111年10月5日言
詞辯論終結，判決如下：
    主  文
兩造共有坐落彰化縣○○鄉○○○段○000地號、面積1,901.30平方公
尺土地，准予分割如附圖（即彰化縣田中地政事務所收件日期11
1年6月27日土丈字第66000號土地複丈成果圖）所示，各共有人
取得土地之位置編號、面積及權利範圍，詳如附表二所列。
兩造應為補償或受補償之金額如附表三所示。
訴訟費用由兩造以附表一訴訟費用分擔比例欄所示之比例負擔。
    事實及理由
一、本件除被告蕭河池、蕭榮賓、蕭金卿、蕭正晟、蕭正宏、蕭
    耀圳、蕭耀秋、蕭絜勻、李麗瓊外，其餘被告經合法通知，
    均未於最後言詞辯論期日到場，核無民事訴訟法第386條所
    列各款事由，爰依原告之聲請，由其一造辯論而為判決。
二、原告起訴主張：
    緣坐落彰化縣○○鄉○○○段○000地號、面積1,901.30平方公尺
    土地（下稱系爭土地），使用分區類別為鄉村區乙種建築用
    地，為兩造所共有，各共有人之應有部分比例如附表一所示
    ，系爭土地並無不能分割原因，兩造亦無不分割之約定，惟
    就分割方法不能達成協議，爰依民法823條之規定，起訴請
    求分割系爭土地。系爭土地上建有房屋，部分為三合院、部
    分為水泥樓房，均未經合法申請建築，經徵詢共有人之意見
    後，爰依大部分共有人之共識提出如附圖（即彰化縣田中地
    政事務所收件日期111年6月27日土丈字第66000號土地複丈
    成果圖）所示之方法，分割系爭土地，各共有人再依華聲不
    動產估價師事務所價格日期於民國（下同）111年8月9日以
    附圖所示方案所為估價報告書（下稱系爭估價報告書）之鑑
    價結果，互為補償等語，並聲明如主文所示。
三、被告則以：
  ㈠被告蕭河池：伊所有平房磚造建物須保留，同意依附圖所示
    方案分割系爭土地，並願按系爭估價報告書互為補償等語。
　㈡被告蕭榮賓：伊所有平房磚造建物不予保留，二層建物須保
    留，同意依附圖所示方案分割系爭土地，並願按系爭估價報
    告書互為補償等語。
　㈢被告蕭金卿：伊所有平房磚造建物不予保留，同意依附圖所
    示方案分割系爭土地，並願按系爭估價報告書互為補償等語
    。
　㈣被告蕭正晟、蕭正宏：門號號碼彰化縣○○鄉○○路0000號建物
    為其等所有，須保留，同意依附圖所示方案分割系爭土地，
    並願按系爭估價報告書互為補償等語。
　㈤被告蕭耀圳：伊所有二層建物須保留，同意依附圖所示方案
    分割系爭土地，並願按系爭估價報告書互為補償等語。
　㈥被告蕭耀秋：伊所有建物須保留，同意依附圖所示方案分割
    系爭土地，並願按系爭估價報告書互為補償等語。
　㈦被告蕭絜勻、李麗瓊：伊等所有建物不保留，希望可以分在
    一起，同意依附圖所示方案分割系爭土地，並願按系爭估價
    報告書互為補償等語。
　㈧被告蕭樹榮、蕭以青、陳宥瑋：同意依附圖所示方案分割系
    爭土地等語。
  ㈨其餘被告未於言詞辯論期日到庭陳述，亦未提出書狀作何聲
    明或陳述。　　　
四、得心證之理由：
  ㈠按各共有人得隨時請求分割共有物，為民法第823條第1項前
    段所明定，是項規定旨在消滅物之共有狀態，以利融通與增
    進經濟效益。本件原告主張系爭土地之使用分區及地類別為
    鄉村區乙種建築用地，兩造共有情況如附表一所示，兩造並
    未有不分割之約定，亦未有因物之使用目的而不能分割之情
    形，然無法達成協議分割等情，業據其提出土地登記謄本、
    地籍圖等件為證（見本院卷第17至25頁），並有彰化縣田中
    地政事務所111年2月16日中地二字第1110000737號函在卷可
    稽（見本院卷第77至83頁），為到庭被告所不爭執，其餘被
    告經合法通知未到場亦未提出書狀陳述，堪信為真實。是依
    上揭規定，原告依法請求分割系爭土地，於法有據，應予准
    許。
  ㈡又按共有物之分割，依共有人協議之方法行之。分割之方法
    不能協議決定，或於協議決定後因消滅時效完成經共有人拒
    絕履行者，法院得因任何共有人之請求，命為分配：一以原
    物分配於各共有人。但各共有人均受原物之分配顯有困難者
    ，得將原物分配於部分共有人。二原物分配顯有困難時，得
    變賣共有物，以價金分配於各共有人；或以原物之一部分分
    配於各共有人，他部分變賣，以價金分配於各共有人。民法
    第824條第1項訂有明文。再按裁判分割共有物，屬形成判決
    ，法院定共有物之分割方法，固應斟酌當事人之聲明、共有
    物之性質、經濟效用及全體共有人之利益等，本於自由裁量
    權為公平合理之分配，不受當事人聲明、主張或分管約定之
    拘束，最高法院93年度台上字第1797號判決要旨可供參照。
    準此，就共有物之分割，法院應審酌共有人之應有部分比例
    、各共有人之意願、分割方案有無符合公平原則及整體共有
    人之經濟利益等因素，為通盤之考量，以求得合理、適當之
    分割方法。
　㈢經查，系爭土地略呈長方形，東鄰彰化縣社頭鄉埤斗村清興
    路，南鄰彰化縣社頭鄉埤斗村北源巷，其使用現況即：編號
    A、面積47.25平方公尺之鐵皮屋，使用人為訴外人蕭明貴、
    蕭精忠；編號B、面積72.98平方公尺之二層建物、遮雨棚，
    使用人為被告蕭耀圳；編號C、面積66.86平方公尺之二層建
    物，使用人為被告蕭耀秋；編號D、面積72.15平方公尺之二
    層建物，使用人為被告蕭榮賓；編號E、面積86.86平方公尺
    之二層建物，使用人為被告蕭樹榮；編號F，面積79.45平方
    公尺部分，現為空地、編號G、面積85.60平方公尺之三層建
    物、編號H、面積30.82平方公尺之鐵皮屋，使用人均為被告
    蕭正晟、蕭正宏；編號I、面積45.90平方公尺之一層建物、
    編號J、面積85.28平方公尺部分，現為空地，使用人均為被
    告蕭河池等情，業經本院會同地政事務所人員至現場履勘查
    明，製有勘驗筆錄、照片及現況圖（即彰化縣田中地政事務
    所收件日期111年3月29日土丈字第349000號複丈成果圖）在
    卷可佐（見本院卷第163至195頁）。本院審酌原告所提如附
    圖所示分割方案係大致據兩造原土地應有部分比例計算分配
    取得，亦維持兩造現況使用之大要，分割後土地完整，均能
    面臨道路，交通便利，且依現狀使用情形就分配之土地，略
    加損益面積，亦非不合理之舉措，並獲到庭共有人即被告蕭
    河池、蕭榮賓、蕭金卿、蕭正晟、蕭正宏、蕭耀圳、蕭耀秋
    、蕭絜勻、李麗瓊、陳宥瑋、蕭樹榮、蕭以青所同意採該分
    割方案，而其餘共有人均未到庭或具狀表示反對，堪認附圖
    所示分割方案尚稱公平適當，堪予採取。從而，本院斟酌上
    情，兼衡共有物之性質、共有人意願、利害關係、分割後土
    地經濟效用及交通等各項因素，認附圖所示分割方案於各共
    有人間尚孚公平，並無獨厚一人或有害於經濟效用之情形；
    且符合法令規定；認依附圖所示方案分割系爭土地，屬公允
    、適當而可採，爰諭知系爭土地之分割方法如主文第一項所
    示。　　
　㈣承上，系爭土地依附圖所示分割方案分割後，各共有人並未
    均依應有部分比例受分配土地，宜以金錢相互補償，經本院
    函請華聲科技不動產估價師事務所鑑定共有人間以附圖所示
    方案分割後應相互補償之價額，鑑定單位以比較法、收益法
    、土地開發分析法、基準地之運用分析，依據勘估標的所具
    備之條件及地價因素差異調整核算，認各共有人找補價差如
    附表三所示，此有華聲科技不動產估價師事務所於111年9月
    1日華估字第82990號函附具之系爭估價報告書在卷可參，本
    院審視該報告書之鑑定方法內容，認其鑑定結果，堪為詳盡
    ，並詳載其擇定估價方法及比較標的之理由，所採取鑑定方
    法尚無明顯瑕疵可指，應為客觀可採，自應予採信。本院審
    酌上情，爰諭知兩造之互相補償金額如主文第二項所示。
五、末按分割共有物之訴，本質上屬無訟爭性之非訟事件，兩造
    本可互換地位。本件原告起訴雖於法有據，但被告之應訴實
    因訴訟性質所不得不然；且定共有物分割之方法，可由法院
    自由裁量為適當之分配，不受任何共有人主張之拘束，則本
    件縱准原告分割共有物之請求，並採行原告方案分割，然因
    分割共有物之訴，係以請求分割共有物之形成權為訴訟標的
    ，當事人所提出之分割方法，僅供法院之參考，其分割方法
    ，對於各共有人而言，並無勝負之問題，當事人提出其認為
    適當之分割方法，應認屬防禦其權利所必要，故本件訴訟費
    用之負擔，自應由兩造各按其應有部分之比例負擔較為合理
    ，爰就訴訟費用負擔判決如主文第三項所示。
六、本件事證已臻明確，兩造其餘攻擊防禦方法及未經援用之舉
    證，經審酌核與本件判決結果不生影響，不再逐一論述，附
    此敘明。
七、訴訟費用負擔之依據：民事訴訟法第80條之1。　　　
中　　華　　民　　國　　111 　年　　12　　月　　7 　　日
                  民事第四庭    法　官　姚銘鴻
附表一：兩造就系爭土地應有部分比例及訴訟費用負擔比例
編號 共有人 應有部分 訴訟費用負擔比例 1 蕭河池 3/32 3/32 2 蕭樹松 3/128 3/128 3 蕭樹森 3/128 3/128 4 蕭樹榮 3/128 3/128 5 蕭榮賓 3/128 3/128 6 蕭金卿 1/8 1/8 7 蕭琮麒 14/384 14/384 8 蕭以青 14/384 14/384 9 蕭文傑 14/384 14/384 10 蕭正晟 21/384 21/384 11 蕭正宏 21/384 21/384 12 蕭耀圳 3/64 3/64 13 蕭耀秋 3/64 3/64 14 蕭絜勻 1/16 1/16 15 李麗瓊 1/16 1/16 16 陳宥瑋 7/40 7/40 17 陳珊瑩 3/40 3/40 
附表二：附圖所示方案分割方法
分配位置編號   分配面積 （平方公尺） 所有權人 權利範圍 A 95.20 蕭耀圳 全部 B 89.12 蕭耀秋 全部 C 96.75 蕭樹森 蕭榮賓 維持共有 D 117.12 蕭樹松 蕭樹榮 維持共有 E 144.95 蕭琮麒 蕭以青 蕭文傑 蕭正晟 蕭正宏 維持共有 F 178.25 蕭河池 全部 G 219.55 蕭琮麒 蕭以青 蕭文傑 蕭正晟 蕭正宏 維持共有 H 237.66 蕭絜勻 李麗瓊 維持共有 I 237.66 蕭金卿 全部 J 433.64 陳珊瑩 陳宥瑋 維持共有 K 51.40 蕭琮麒 蕭以青 蕭文傑 蕭正晟 蕭正宏 維持共有 合計 1,901.30   
附表三：各共有人應受補金額（新臺幣）
 蕭絜勻 （-11,729） 李麗瓊 （-11,730） 蕭金卿 （-23,459） 陳宥瑋 （-399,817） 陳珊瑩 （-171,350） 合計 蕭耀圳 （+79,736） 1,514 1,513 3,026 51,578元 22,105 79,736 蕭耀秋 （+2,490） 47 47 95 1,611 690 2,490 蕭榮賓 （+49,715） 943 944 1,887 32,159 13,782 49,715 蕭樹森 （+49,714） 943 944 11,887 32,158 13,782 49,714 蕭樹榮 （+179,115） 3,399 3,399 6,798 115,863 49,656 179,115 蕭樹松 （+179,115） 3,399 3,399 6,798 115,863 49,656 179,115 蕭正晟 （+1,295） 25 25 49 838 358 1,295 蕭正宏 （+1,295） 25 25 49 838 358 1,295 蕭文傑 （+863） 16 16 33 558 240 863 蕭以青 （+863） 16 16 33 558 240 863 蕭琮麒 （+863） 16 16 33 558 240 863 蕭河池 （+73,021） 1,386 1,386 2,771 47,235 20,243 73,021 合計 11,729 11,730 23,459 399,817 171,350 618,085 
以上正本係照原本作成。
如對判決上訴，應於判決送達後20日內向本院提出上訴狀。如委
任律師提起上訴者，應一併繳納上訴審裁判費。
中　　華　　民　　國　　111 　年　　12　　月　　7 　　日
                                書記官　楊美芳